臺灣臺東地方法院刑事判決　　　　　　　 94年度易字第194號
公　訴　人　臺灣臺東地方法院檢察署檢察官
被　　　告　乙○○
選任辯護人　李泰宏律師
上列被告因詐欺等案件，經檢察官提起公訴（九十四年度偵字第
一二五九號），本院判決如下：
    主  文
乙○○以強暴妨害人行使權利，處拘役拾日，如易科罰金，以
佰元折算壹日。
被訴詐欺部分無罪。
    事  實
一、乙○○以戊○○戶籍遷入其家中，必與其夫有染，且兩人之
    間亦有債務糾紛，因此心懷怨懟，於民國九十三年十月十日
    下午二時許，騎乘車牌號碼ＨＣＬ─六一二號重型機車外出
    時，在臺東縣臺東市○○路某處，適見戊○○騎乘ＷＦＣ─
    七三七號輕型機車欲前往其妹位於同市○○路二七三號服飾
    店而行經該處，遂上前欲行理論。惟戊○○並未加理會，乙○○乃更加不滿而一路追趕尾隨在後。迨戊○○車行至同市
    ○○路三八一號前時，乙○○竟基於妨害人行使權利之犯意
    ，自後超車將戊○○攔下，並趁戊○○車未停妥之際，動手
    將戊○○拉下機車，致戊○○人車倒地，乙○○進而一面咆
    哮叫罵搶人丈夫，一面拉扯戊○○針織上衣衣領及頸上Ｋ金
    項鍊，硬將戊○○頸上之Ｋ金項鍊扯斷丟棄在旁（鑲鑽之墜
    子失落不知去向）、上衣前襟扯毀鬆脫，使戊○○露出胸衣
    無所遮掩，困窘萬分（毀損部分未據告訴），以此強暴方式
    ，妨害戊○○行動自由權利之行使。戊○○因衣不蔽體，棄
    車急忙離去前往其妹店內，乙○○則因不明原因，取得前揭
    Ｋ金項鍊，旋將之納入懷中，扶起機車，揚長而去。嗣戊○○更衣後，報警循線至乙○○臺東縣卑南鄉富源村富源三五
    號住處調查，乙○○見事不能隱而主動交出Ｋ金項鍊，而為
    警查知上情。
二、案經臺東縣警察局臺東分局報告臺灣臺東地方法院檢察署檢
    察官偵查起訴。
    理  由
壹、有罪部分：
一、訊據被告乙○○固坦承有與被害人戊○○在前揭時、地發生
    拉扯衝突，惟矢口否認有妨害他人行使權利之犯行，辯稱：
    係因被害人先動手毆打伊云云。惟查：
（一）證人甲○○於本院審理時到庭結證稱：「那天是雙十節，
      下午一、二時，正好經過我家門口，我看到被告、被害人
      互相拉扯，打來打去，我看到被告打被害人，被害人有防
      衛的意思，拉扯之間，被告有說欠我錢，搶我老公，被害
      人一句話都沒有講，後來被害人自行牽著機車離開現場，
      被告也離開現場。」、「（問：被害人在這中間有無還手
      打被告？）沒有還手，只有本能的防衛動作。」、「他們
      二人是同向一前一後，被害人是慢行，被告從被害人的後
      面追上來，擋在被害人的前面，我有聽到被告說我在後面
      叫你，你為何都沒有停下來。」、「被告把被害人的衣服
      往下扯，都可以看到胸罩，被告很使力的往下扯，整個衣
      服都已經鬆垮了，整個胸罩都露出來。」等語；證人己○○結證稱：「當天我是在店裡面，我出來時看到他們互相
      拉扯，有一台機車在前面，一台在後面，直接感覺是家庭
      上以及金錢的糾紛，他們互相拉扯後，被打的人先走，被
      打的人就是在庭的被害人（戊○○），被告後面走。」、
      「（問：被害人被打為何急著走？）答：他的衣服有被拉
      扯，衣服有被拉破，衣服裡面的穿著我沒有看得很清楚，
      所以急著趕快先走。」、「（問：你說誰在拉扯？）答：
      在庭被告的機車攔下被害人的機車，當時被害人坐在機車
      上，被告就過去拉他。前面追人的人有下車，拉扯之間被
      拉的人才下車，被害人的機車也倒了。」、「兩個機車都
      有停下來，被害人是有想要離開，已經被攔下來互相拉扯
      ，被告拉著被害人，被害人的機車有倒在地上。」等語；
      證人丙○○結證稱：「我聽到好像打架的聲音才出來看，
      我看到兩個人打架，其中有一個人半倒在地上，機車也倒
      在旁邊，人也倒在地上，另外一個拉扯，你來我往的拉扯
      。」、「打人的那個，邊罵說搶人家的丈夫，兩個人是打
      來打去，但是可以很明顯的看出來，其中一個人是被打，
      被打的他有出手擋，但是可以感覺不是在攻擊。一般看到
      是兩個在打架，但是在當下，打人的人邊打邊罵，被打的
      人好像一直想要走，我的意思是一個處於挨打的地位。」
      等語；證人庚○○結證稱：「他們兩人都騎乘機車，我看
      到一個從另一個前面攔下，後面那台不能過，攔下後，兩
      個人就互相拉扯扭打。」、「在庭的被害人被攔下。」、
      「（問：被攔下時，被害人有無想要走？）有。」、「（
      為何不能走？）在拉扯之下就不能走。」等語。就被害人
      係遭被告拉下機車致人車倒地後，因被告拉扯致未能離去
      乙情，證述情節大致相符，亦與證人即被害人戊○○於本
      院審理時到庭證述情節互核一致而堪採信。
（二）證人甲○○、己○○雖均另證稱被告並未拉住被害人機車
      不讓被害人離去等語。惟證人即被害人戊○○證稱：被告
      在攔住伊機車後，伊即停車並準備架起機車腳架時，被告
      即下車拉住伊手，伊即人車倒地等語。證人己○○、丙○○、庚○○亦均一致證稱：有見到被害人之機車倒在地上
      等語。顯係被告攔下被害人機車後，趁其並未停妥之際即
      拉被害人，致被害人人車倒地後，進而與被告相互拉扯，
      使被害人雖有離去之意仍無法離去現場，被告有妨害被害
      人自由行動權利之犯行，應堪認定。故證人甲○○等人之
      前揭關於被告並未拉住被害人機車之證詞，並無礙於被告
      以前開強暴方式，致妨害被害人行使權利犯行之成立，而
      足為被告有利之認定。本件事證已臻明確，應依法論科。
二、核被告所為，係犯刑法第三百零四條之強制罪。爰審酌被告
    僅因感情、債務糾紛即犯下本案，且犯罪後一再否認犯行，
    惟犯罪手段尚稱輕微，且被害人於本院審理亦表示不願追究
    等一切情狀，量處如主文所示之刑及易科罰金之折算標準。
貳、無罪部分：
一、公訴意旨另以：被告於前揭九十三年十月十日下午二時餘，
    與被害人戊○○發生拉扯，妨害戊○○自由行動權利，嗣戊○○倉惶離去現場之後，見為其拉扯掉落於現場戊○○所有
    之Ｋ金項鍊為在場不詳之人拾得，竟萌生意圖為自己不法所
    有之犯意，明知不實，向拾獲該金項鍊之人佯稱金項鍊係其
    所遺落，拾者不明真偽，陷於錯誤而交付該條已斷之Ｋ金項
    鍊，乙○○收起金項鍊納入懷中，扶起機車，揚長而去，因
    認被告另涉犯刑法第三百三十九條第一項之詐欺取財罪嫌等
    語。
二、公訴人認被告涉有刑法第三百三十九條第一項之詐欺取財罪
    嫌，無非以證人庚○○於偵查中之證述及被害人遭扯斷遺留
    現場之Ｋ金項鍊，係警前往被告住處調查時，由被告主動交
    出乙節為主要論據。訊之被告固坦承該Ｋ金項鍊係警方前往
    調查時由其交出，惟堅詞否認有何詐欺取財犯行，辯稱：伊
    係被害人離去後在本案案發現場拾得，伊欲帶回家中交由其
    夫陳聰銘詢問是否被害人所有云云。
三、按犯罪事實應依證據認定之，無證據不得認定犯罪事實，刑
    事訴訟法第一百五十四條第二項定有明文。次按認定不利於
    被告之事實，須依積極證據，苟積極證據不足為不利於被告
    事實之認定時，即應為有利於被告之認定，更不必有何有利
    之證據，而被告否認犯罪事實所持之辯解，縱屬不能成立，
    仍非有積極證據足以證明其犯罪行為，不能遽為有罪之認定
    ，最高法院分別著有三十年上字第八一六號、三十年上字第
    一八三一號判例可資參照。又犯罪事實應憑有證據能力之證
    據認定之；證人以聞自原始證人在審判外之陳述作為內容之
    陳述，純屬傳聞之詞，其既未親自聞見或經歷其所陳述之事
    實，法院縱令於審判期日對其訊問，或由被告對其詰問，亦
    無從擔保其陳述內容之真實性；又因原始證人非親自到庭作
    證，法院無從命其具結而為誠實之陳述，亦無從由被告直接
    對之進行詰問，以確認該傳聞陳述之真偽，殊有違事實審法
    院之證據調查應採直接主義及刑事訴訟法第一百六十六條之
    立法原意，尤有害於被告依憲法第八條第一項正當法律程序
    所保障之對質及詰問權暨第十六條訴訟基本權所保障之防禦
    權。故應認證人之傳聞證言不具證據能力，不得以之作為認
    定犯罪事實之依據（最高法院八十七年台上字第三四七三號
    判決參照）。
四、經查：證人庚○○於偵查及本院審理時均結證稱：前揭Ｋ金
    項鍊為被告扯斷後，為一圍觀者拾得，被告在離開前有向拾
    得者取回，這是聽人家說的等語。則被告嗣後為警查得之Ｋ
    金項鍊，係被告向圍觀者取得一情，顯係證人庚○○以聞自
    原始證人在審判外之陳述作為內容之陳述，並非其親自聞見
    或經歷之事實，自屬傳聞之詞無訛，是雖證人庚○○分別於
    偵查及本院審理時到庭結證明確，並於本院審理時經檢辯雙
    方進行交互詰問，仍無從擔保其陳述內容之真實性，自不得
    作為認定被告犯罪事實之證據。而被告雖嗣後為警查得其持
    有前Ｋ金項鍊，惟除此之外，既無其他積極證據足證被告係
    向何人以何方式施用詐術而取得該項鍊。揆諸前揭法律規定
    及判例意旨，及罪疑惟輕法則，自屬不能證明被告犯罪，而
    應依法為被告無罪之判決。至被告之辯解是否可採，已因此
    部分並無積極證據足堪證明被告確有公訴人所指之詐欺犯行
    ，自無再加調查審酌之必要，故辯護人雖請求傳喚當時到被
    告家中調查之警員到庭，本院認已無必要，併此敘明。
、不另為不受理諭知部分：
一、公訴意旨另以：被告於九十三年十月十日下午二時許，基於
    妨害人行使權利之犯意，動手將戊○○拉下機車，致被害人
    戊○○人車倒地，乙○○進而一面咆哮叫罵搶人丈夫，一面
    拉扯戊○○針織上衣衣領及頸上金項鍊，而妨害被害人行動
    自由權利之行使。並趁此之際，硬將戊○○頸上之Ｋ金項鍊
    扯斷（鑲鑽之墜子失落不知去向）、上衣鈕扣扯落，使戊○○露出胸衣無所遮掩，因認被告涉犯刑法第三百五十四條之
    毀損罪嫌等語。
二、按告訴乃論之罪，其告訴不僅為偵查之起因，且為訴追條件
    ，除須向偵查機關申告犯罪事實外，尚須表示希望訴追意思
    ，如未經告訴，訴追條件即有欠缺，即屬刑事訴訟法第三百
    零三條第一項第三款所指未經告訴之情形。次按刑事訴訟法
    本不告不理原則，審判之範圍，應與訴之範圍相一致，犯罪
    曾否起訴，應以起訴書所載之被告及犯罪事實為準，並不受
    檢察官所引應適用之法條之拘束，此觀之刑事訴訟法第二百
    六十六條、第二百六十七條、第三百條之規定自明。
三、經查：本案公訴人認被告涉犯刑法第三百五十四條之毀損罪
    嫌，依同法第三百五十七之規定，須告訴乃論。而被害人雖
    迭於警詢、偵查及本院審理時證稱其Ｋ金項鍊、上衣前襟為
    被告拉扯毀損，惟均未對毀損或本案全部犯罪事實提出告訴
    ，業據被害人於本院審理時證述明確，且有警詢及偵查筆錄
    在卷可稽。是以，就毀損部分顯未經合法告訴而欠缺訴追條
    件，本應為不受理諭知，然檢察官雖於起訴書將刑法第三百
    五十四條臚列為起訴應適用之法條，惟依起訴書犯罪事實欄
    所載：被告係趁拉扯咆哮阻止被害人離去，並引來眾人圍觀
    之際，硬將被害人Ｋ金項鍊扯斷及上衣鈕釦扯落等情，是公
    訴意旨顯認毀損部分與前開強制部分有牽連犯之裁判上一罪
    之關係，爰不另為不受理之諭知。
據上論斷，應依刑事訴訟法第二百九十九條第一項前段、第三百
零一條第一項，刑法第三百零四條第一項、第四十一條第一項前
段，罰金罰鍰提高標準條例第一條前段、第二條判決如主文。
本案經檢察官丁○○到庭執行職務
中    華    民    國    94    年    12    月    20    日
                  刑事第二庭審判長法  官  李勝琛
                                  法　官  連雅婷
                                  法  官  林恒祺
以上正本證明與原本無異。
如不服本判決，應於判決送達後10日內向本院提出上訴狀（須附
繕本）。
「切勿逕送上級法院」
                                  書記官  陳美鄉
中　　華　　民　　國　　94　　年　　12　　月　　27　　日
附記：
中華民國刑法第304條
(強制罪)
以強暴、脅迫使人行無義務之事或妨害人行使權利者，處三年以
下有期徒刑、拘役或三百元以下罰金。
